高雄高等行政法院判決　　　　　　　　　　　　　　　九十年度訴字第一七二三號
　　　　　　　　　　　　　　　.
　　原　　　告　甲○○
　　訴訟代理人　丁○○
　　複代理人　　趙哲宏律師
　　　　　　　　楊淑惠律師
　　　　　　　　宋金比律師
　　被　　　告　嘉義市西區區公所
　　代　表　人　乙○○區長
　　訴訟代理人　張志勇
　　訴訟代理人　戊○○
右當事人間因有關核發證明事務事件，原告不服嘉義市政府中華民國九十年七月四日
九十府法訴字第五六０二八號訴願決定，提起行政訴訟。本院判決如左︰
　　主  文
訴願決定及原處分均撤銷。
被告對於原告民國九十年三月十二日申請核發農業用地作農業使用證明書事件，應依
本判決之法律見解另為處分。
訴訟費用由被告負擔十分之九，餘由原告負擔。
　　事  實
甲、事實概要：
    緣原告前與訴外人丙○○共有坐落嘉義市○○段一０三地號農業用地（原告應有
    部分三分之一，訴外人丙○○應有部分三分之二），原告並將共有之應有部分設
    定抵押權予訴外人丁○○；嗣因無力清償，經抵押權人聲請法院拍賣，並於九十
    年二月十二日由訴外人丙○○拍定。拍定後原告於同年三月十二日以辦理農業發
    展條例第三十七條農業用地移轉與自然人時，申請不課徵土地增值稅為由，向被
    告申請核發上開農業用地作農業使用證明書，經被告於同年三月十五日審查結果
    ，以系爭土地上有舖設水泥地（長約十三公尺、寬約六公尺）及擺置檳榔攤情形
    ，乃拒絕原告之申請。原告不服，提起訴願，亦遭決定駁回，乃提起本件行政訴
    訟。
乙、兩造聲明：
一、原告聲明求為判決：
（一）訴願決定及原處分均撤銷。
（二）被告應作成核發嘉義市○○段一０三地號土地作農業使用之證明書予原告之處
      分。
二、被告聲明求為判決：原告之訴駁回。
丙、兩造主張之理由：
一、原告起訴意旨略謂︰
（一）按坐落嘉義市○○段一０三地號土地，原告應有部分三分之一，原均係作為農
      業使用，故前揭土地經台灣嘉義地方法院於九十年二月十二日拍定，由另一共
      有人丙○○拍得後，原告自得依農業發展條例第三十七條第一項之規定申請不
      課徵土地增值稅。因申請不課徵土地增值稅依農業發展條例第三十九條之規定
      須檢具農業用地作農業使用證明書向主管機關申請，因此原告乃依法向被告機
      關申請核發農業用地作農業使用證明，卻遭被告機關以前揭土地上有檳榔攤暨
      有鋪設水泥地為由，拒絕核發。
（二）惟查本案系爭土地上有檳榔攤暨鋪設水泥地，均係九十年三月五日由新取得所
      有權之原共有人丙○○所為，非原告所為，原告所有本案系爭土地於台灣嘉義
      地方法院於九十年二月十二日拍定給丙○○前均係作為農業使用，而丙○○係
      於九十年三月五日傍晚才僱用吊車吊入檳榔攤於系爭土地上，原告見丙○○吊
      入檳榔攤無法阻止其行為，曾立即請里長來現場見證，並請里長出具證明書，
      而後丙○○則於九十年三月七日又繼續在前揭土地鋪設水泥。故本案土地無法
      作為農業用地使用，均係在所有權移轉後，丙○○基於私心自用，因原告被課
      徵土地增值稅後，其依農業發展條例第三十七條第二項之規定，若未作農業使
      用，將來移轉時被課徵土地增值稅，起碼可扣除原告已繳交之土地增值稅部分
      。而丙○○於本案土地移轉後，未作農業使用，經原告舉發，嘉義市政府業以
      九十府工都字第六八八三九號函令丙○○拆除。
（三）按農業用地作農業使用證明之核發，其認定標準應係於農地所有權移轉時，是
      否作為農業使用為準，而非移轉後，由主管機關派員會勘時作為認定之基準，
      否則新取得土地所有權人於取得土地後，依民法第七百六十五條之規定得自由
      使用、收益、處分其所有之土地，原所有權人根本無干涉之權利，則原所有權
      人申請核發農業用地作農業使用之證明，卻因新所有權人之違規使用而無法獲
      得核發，以致無法申請不課徵土地增值稅，此當非農業發展條例之立法意旨。
      如本案丙○○於經法院拍賣取得農地所有權後，其依法自得為任何管理、使用
      、處分之行為，原告根本無法也無權利阻止，而卻因其行為導致原告無法取得
      農業用地作農業使用證明，以申請不課徵土地增值稅，因而受到損害，如此豈
      公平乎？豈乎農業發展條例第三十七條第一項所規定之「作農業使用之農業用
      地，移轉與自然人時，得申請不課徵土地增值稅。」以移轉時為標準之法律規
      定。故農業用地作農業使用認定及核發證明辦法以會勘時為認定基準，顯已牴
      觸農業發展條例第三十七條第一項之規定，依中央法規標準法第十一條與憲法
      第一百七十二條之規定應屬無效。
（四）至被告機關稱丙○○於拍定取得土地所有權後，肆無忌憚開始違規使用等情事
      ，係屬原告與丙○○之私權爭執，更屬無稽。蓋丙○○於拍定取得土地所有權
      ，則其對土地如何使用係其權利，原告根本無干涉之權利與法源根據，焉能謂
      為係私權爭執？
（五）本件承蒙鈞院業於九十年十二月二十六日至現場履勘，據丙○○表示系爭土地
      上前有墳墓一座，並於九十年三月三日已拆除云云。然查本件土地縱於九十年
      三月三日前存有墳墓一座，亦不影響土地作農業使用之認定及其證明書之核發
      。蓋依據八十九年七月二十六日農委會（八九）農企字第八九００一０一八０
      號，內政部（八九）台內中地字第八九七九九四五號、財政部台財稅第000
      0000000號所頒布之「農業用地作農業使用認定及核發證明辦法」第十
      條規定「農業用地於土地使用編定前已存在有祖墳者，經檢具證明文件，得認
      定該農業用地作農業使用。」是系爭土地上縱有祖墳之存在，被告機關依上開
      規定亦應核發農業用地作農業使用證明書予原告。再者，該墳墓亦早於九十年
      三月八日被告會勘前之九十年三月三日已拆除，丙○○竟相繼於同年三月五日
      、七日吊入檳榔攤及鋪設水泥。是本件土地無法作為農業用地使用，均係在所
      有權移轉後，而按農業用地作農業使用證明之核發，其認定標準應係於農地所
      有權移轉時，是否作為農業使用為準，而非移轉後，由主管機關派員會勘時作
      為認定之基準，此於農業發展條例第三十七條第一項所規定：「作農業使用之
      農業用地，移轉與自然人時，得申請不課徵土地增值稅。」亦即係以「移轉時
      」為認定之標準。
（六）綜上所述，被告機關不依法核發農業用地作農業使用證明予原告，其適用法令
      顯然有誤，而訴願決定機關予以維持，亦屬有違，為此請判決撤銷訴願決定及
      原處分，並命被告機關作成應核發系爭土地作農業使用之證明書予原告之處分
      。
二、被告答辯意旨略謂︰
（一）被告受理農業用地作農業使用申請案後，依據農業用地作農業使用認定及核發
      證明辦法第十二條及第十五條第一項之規定，於九十年三月八日會同農業用地
      作農業使用審查小組實地會勘原告所申請土地是否作農業使用，並就會勘結果
      填具會勘紀錄表，惟本案會勘審查結果與規定不符，遂依同法第十六條規定敘
      明理由，予以駁回。
（二）按農業發展條例於八十九年一月二十六日修正公布，該條例第三條第二項授權
      主管機關訂定農業使用之認定及查核程序，又於第三十九條則明定申請移轉耕
      地所有權、不課徵土地增值稅或免徵遺產稅、贈與稅、田賦時，其應檢具之文
      件資料、程序及其他應遵行事項由中央主管機關會同有關機關另訂辦法。是以
      ，行政院農業委員會會同內政部及財政部訂定「農業用地作農業使用認定及核
      發證明辦法」，再者，依據農業發展條例第三條第二項及第三十九條之授權規
      定，其內容即應包括該二條文所授權訂定之範圍，在此已有明確法源依據而非
      原告所述法令引用有誤。準此，原告所申請本案土地，未符合該辦法第七條、
      第十五條及第十六條等規定，被告予以駁回，於法有據並無不當或違法之處。
      另依行政院農業委員會所編印之「農業用地作農業使用認定及核發證明辦法訂
      定說明」手冊中明確說明執行機關受理申請案件後，應辦理「實地會勘」，以
      實際了解該申請用地之利用「現況」，並依本辦法第二章農業使用認定基準之
      規定，核判該申請用地是否作農業使用，以作為是否核發農業用地作農業業使
      用證明之依據。而申請案件經「現場會勘」審查，符合農業使用認定基準者核
      發農業用地作農業使用證明，俾申請人持憑辦理所有權移轉登記及依農業發展
      條例第三十七條或第三十八條之規定，申請不課徵土地增值稅或免徵遺產稅或
      贈與稅。
（三）又依據行政院農業委員會九十年四月六日（九０）農企字第九０００一０一一
      八號函示意旨，有關研商「農業用地作農業使用證明核發執行事宜相關問題會
      議結論」略以「農業用地作農業使用證明之作用係在證明所申請之土地在該證
      明書核發之時點，係作農業使用無誤。」即農業用地作農業使用之認定係以現
      場會勘當時之土地使用現況是否符合農業使用認定基準，以作為核發農業用地
      作農業使用證明之依據。由此，本案原告認為農業用地作農業使用證明之核發
      ，其認定標準應係於農地所有權移轉時，是否作為農業使用為準，而非移轉後
      ，由主管機關派員會勘時作為認定之基準，顯然對上開法令立法意旨有所曲解
      ，蓋農地經法院之拍賣依農業發展條例第三十一條但書規定所有權得以移轉登
      記，但依同法第三十七條及第三十八條之立法意旨，農業用地必須作農業使用
      始有稅賦減免之優惠。因此於「農業用地作農業使用認定及核發證明辦法」第
      四條明定法院拍賣及繼承之耕地，如不申請免稅者，可逕依法辦理移轉登記，
      免再依本辦法申請農業用地作農業使用證明，「但如為申請賦稅減稅者，仍需
      依規定申請核發證明，以符法制。」另依農業發展條例第四十條之規定「作農
      業使用之農業用地，經核准不課徵土地增值稅或免徵遺產稅、贈與稅、田賦者
      ，直轄市或縣（市）主管機關應會同有關機關定期檢查或抽查，並予列管；如
      有第三十七條或第三十八條未依法作農業使用之情事者，除依本條例有關規定
      課徵或追繳應納稅賦外，並依第六十九條第一項規定辦理。」
（四）綜上所述，被告駁回原告申請之處分，於法有據並無不當或違法，原告之訴，
      顯無理由，請判決如答辯之聲明。
　　理  由
一、按「本辦法所稱農業用地之範圍，係指本條例施行細則第二條第一項所定之農業
    用地。」「申請人依本辦法申請農業用地作農業使用證明，其用途限於下列各款
    ：一、依本條例第十八條規定申請興建自用農舍者。二、依本條例第三十一條規
    定辦理耕地所有權移轉登記者。三、依本條例第三十七條第一項規定申請農業用
    地移轉不課徵土地增值稅者。四、依本條例第三十八條規定申請農業用地及其地
    上農作物免徵遺產稅、贈與稅或田賦者。」「依本條例第三十一條但書規定，耕
    地因繼承或法院拍賣之移轉，可逕依法辦理耕地所有權移轉登記，免再依本辦法
    申請作農業使用證明或符合土地使用管制規定之證明；但申請人為申請免徵遺產
    稅或不課徵土地增值稅者，仍應依本辦法申請核發農業用地作農業使用證明。」
    「申請案件經審查符合第二章規定之農業使用認定基準者，農業主管機關應出具
    農業用地作農業使用證明書。」農業用地作農業使用認定及核發證明辦法第二條
    、第三條、第四條、第十六條第一項分別定有明文。次按「直轄市或縣（市）政
    府為執行第十一條及第十二條規定，得依法委任轄內鄉（鎮、市、區）公所辦理
    ，其作業方式由直轄市或縣（市）政府訂之。」亦為上開辦法第十三條所明定，
    則本件被告機關自屬依法受嘉義縣政府委託辦理其轄內農業用地作農業使用之認
    定及核發證明書之權責機關；且於受理此類申請案件後，經審查符合農業發展條
    例第二章規定之農業使用認定基準者，即應出具農業用地作農業使用證明書與申
    請人。第按「本條例第三條第一項第十二款所稱實際供農作、森林、養殖、畜牧
    使用而未閒置不用者，係指農業用地實際種植各類農作物、林木、飼養禽畜、水
    產養殖、種植牧草或植生等而實地未閒置不用。但有下列各款情形之一者，不得
    認定為農業使用：一、非依法興建之農業設施、農舍，或有阻斷灌排水系統等情
    事者。二、現場堆置與農業經營無關或妨礙耕作之障礙物、砂石、廢棄物或有舖
    設柏油、水泥等情事者。三、未依規定休耕、休養、停養或無不可抗力之理由而
    閒置不用者。」同上辦法第七條亦有規定。
二、本件原告與訴外人丙○○原共有坐落嘉義市○○段一０三地號土地之農業用地，
    原告應有部分三分之一，於設定抵押權予訴外人丁○○後，因無力清償，經抵押
    權人聲請法院拍賣，並於九十年二月十二日由訴外人丙○○拍定。拍定後第三人
    丁○○於同年二月二十三日及原告於同年三月十二日分向被告機關申請核發農業
    用地作農業使用證明書，俾辦理申請農業用地移轉與自然人時，免課土地增值稅
    事宜；經被告於同年三月八日會勘，同年三月十五日審查結果，以系爭土地上有
    舖設水泥地（長約十三公尺、寬約六公尺）及擺置檳榔攤，乃拒絕原告之申請，
    固有土地登記簿謄本、原告陳情書、申請書、農業用地作農業使用會勘紀錄表暨
    現場照片三幀附於原處分卷可稽，尚非無據。
三、惟查，本件原告申請核發系爭農業用地作農業使用證明書之目的，在於因出售系
    爭農業用地應有部分後，欲依農業發展條例第三十七條第一項規定，申請不課徵
    土地增值稅，乃兩造所不爭，且有原告陳情書、第三人丁○○名義申請書附於原
    處分卷可稽。則被告於受理後，自應於實地勘查後，就系爭農地於移轉時，是否
    符合作農業使用之要件詳予審查，並據以核發或拒絕，始符合核發證明書之行政
    目的。第查，系爭土地於本件所有權因拍賣發生權利變更前原係作農業使用之事
    實，為兩造所不爭，並經本院調閱台灣嘉義地方法院八十八年度執字第一０二三
    八號拍賣抵押物事件查封筆錄所載「．．．查封之土地上種花．．．」屬實，至
    系爭土地於被告機關九十年三月八日實地會勘當時，雖舖設有水泥地及蓋有檳榔
    攤一座，然係上開執行法院於九十年二月十二日拍定後，由取得該應有部分之所
    有權人丙○○所設置，亦經被告於本件言詞辯論期日表示不爭執，復有現場照片
    （尚有模板置於現場）及系爭土地所在嘉義市頭港里里長高順能所出具之證明書
    附於原處分卷足佐。則被告於會勘當時系爭土地固有舖設水泥及蓋有檳榔攤一座
    ，而有第七條但書之不得認定為農業使用情形，惟該等未供農業使用之設置係本
    件農業用地拍定後新取得所有權人丙○○於權利發生變動後所為，與原告無關，
    即要難以此原因，資為認定系爭農地於移轉前未供作農業使用。
四、至被告雖抗辯依行政院農業委員會九十年四月六日（九０）農企字第九０００一
    ０一一八號函示，有關「研商農業發展條例施行細則第二條第二項執行事宜會議
    結論」略以「農業用地作農業使用證明之作用係在證明所申請之土地在該證明書
    核發之時點，係作農業使用無誤。」本件實地會勘結果，系爭農地既已非供農業
    使用，其拒絕核發即無違誤云云；然查，上開函示僅屬主管機關對於執行農業發
    展條例施行細則第二條第二項疑義之內部意見，尚非法律，且該函示結論，僅以
    證明書核發之時點為認定基準，未審酌申請人申請目的因素，自與前揭農業發展
    條例及農業用地作農業使用認定及核發證明辦法第十六條規定之精神不合，況系
    爭農地係經法院拍賣，與一般買賣不同，何時拍定無法預知，且原告所欲申請之
    本件證明書依上開辦法第十九條規定，有效期間僅六個月，原告自無法事先申請
    被告機關會勘及核發證明。是被告機關僅依該函示資為認定依據，無異變相處罰
    遭受法院拍賣之原權利人，亦有未合，是該函示經本院審酌後，自得不予適用，
    則被告此項抗辯即非可採。
五、又系爭土地舖設水泥及蓋有檳榔攤之位置，原有一「墳墓」存在，該「墳墓」於
    拍定後之九十年三月三日始行遷移等情，兩造亦不爭執，並經證人丙○○結證屬
    實，且被告機關亦自陳係於之前會勘隔壁農地時，即發現系爭土地上有「墳墓」
    存在。則按農業用地作農業使用認定及核發證明辦法第十條規定「農業用地於土
    地使用編定前已存在有祖墳者，經檢具證明文件，得認定該農業用地作農業使用
    。」是系爭土地既原即有「墳墓」存在，原告於同年三月十二日向被告機關申請
    核發農業用地作農業使用證明書時，被告機關即應命其補正證明文件，證明該農
    業用地於使用編定前已存在之墳墓是否符合上開規定，詎被告機關對此並未命其
    補正，逕以系爭土地上有第三人舖設之水泥地及蓋有檳榔攤，不符合該辦法第七
    條、第十五條及第十六條等規定，予以駁回，亦嫌速斷。
六、綜上所述，本件原告申請核發農業用地作農業使用證明書，被告機關以系爭土地
    上有第三人舖設水泥地面及蓋有檳榔攤為由，予以否准，尚有未合，如上所述，
    訴願決定就此未予糾正，亦有疏失，原告起訴請求撤銷訴願決定及原處分，應無
    不合，應予准許。至原告另請求被告應作成核發嘉義市○○段一０三地號土地作
    農業使用之證明書予原告之處分，核屬課予義務訴訟，原告之訴雖有理由，然系
    爭土地上原有之墳墓，於原告移轉共有權及提出申請時，是否存在？如存在是否
    符合上述得認定該依農業用地作農業使用等事實，如上所述，既尚未臻明確，則
    依行政訴訟法第二百條第四款規定，此部分因事證尚未臻明確，自應由被告機關
    遵照本院判決之法律見解詳予審查後，另為處分。
據上論結，本件原告之訴部分為有理由、部分無理由，爰依行政訴訟法第二百條第四
款、第一百零四條，民事訴訟法第七十九條但書，判決如主文。
中　　　華　　　民　　　國    九十一　　年　  　三　　　月　　二十七　　日
                              高雄高等行政法院第三庭
                                          審判長法官   江幸垠
　      　　　　　　　　　　　            法      官   林石猛
     　   　　　　　　　　　　　          法      官   戴見草
右為正本係照原本作成。
如不服本判決，應於判決送達後二十日內向本院提出上訴書狀，其未表明上訴理由者
，應於提起上訴後二十日內向本院提出上訴理由書（須按對造人數附繕本）；如於本
判決宣示或公告後送達前提起上訴者，應於判決送達後二十日內補提上訴理由書（須
附繕本）。未表明上訴理由者，逕以裁定駁回。
提起上訴應預繳送達用雙掛號郵票七份（每份三十四元）。
中　　　華　　　民　　　國    九十一　　年　  　二　　　月　　二十七　　日
                                          法院書記官   嚴寶明
